臺灣臺北地方法院民事判決　　　　　　　93年度訴字第3544號
　　原　　　告　丁○○
　　　　　　　　丙○○
　　共　　　同
　　訴訟代理人　侯傑中律師
　　被　　　告　安泰商業銀行股份有限公司
　　法定代理人　甲○○
　　訴訟代理人　乙○○
上列當事人間債務人異議之訴事件，本院於民國九十四年二月二
十三日言詞辯論終結，判決如下：
    主    文
原告之訴駁回。
訴訟費用由原告連帶負擔。
    事實及理由
壹、原告起訴主張：
一、緣被告安泰商業銀行股份有限公司於民國九十三年四月二日
    以臺灣基隆地方法院八十六年度促字第三００三號支付命令
    為執行名義，向本院聲請強制執行，經本院於九十三年六月
    三十日以北院錦九十三執字第一二一七九號執行命令，將原
    告丁○○對訴外人聯運股份有限公司、原告丙○○對訴外人
    聯興國際通運股份有限公司，每月得支領之各項勞務報酬債
    權（包括薪資、獎金、津貼、補助費、研究費等在內）之三
    分之一，在新臺幣（下同）一百五十三萬六千六百三十六元
    之範圍內移轉於被告。惟被告於八十八年間即曾以上開支付
    命令為執行名義，就當時原告丁○○所有坐落基隆市○○區
    ○○段０六五六地號土地，及其上門牌號碼基隆市安樂區○
    ○○街八巷三十五號十五樓房屋聲請強制執行，經三次拍賣
    始終無人應買，兩造達成和解協議，由被告撤回對上開房地
    之強制執行，俟房屋仲介商覓得買主成交後，被告即配合辦
    理塗銷上開房地之抵押權登記，並以賣得價金清償原告丁○
    ○對被告之全部欠款，了結兩造間之債權債務關係。又被告
    拋棄為渠債權擔保之抵押權，則保證人即原告丙○○就被告
    所拋棄權利之限度內，免其責任。是於上開支付命令成立後
    ，兩造既達成和解，原告亦已履行和解條件，則原告對被告
    所負債務即已消滅，爰起訴請求確認兩造間債權債務關係不
    存在，並依強制執行法第十四條第一項規定，請求排除上開
    支付命令之制行力。
二、既然兩造於原執行名義成立（即上開支付命令）後，另立和
    解契約，該和解契約即已排除原執行名義之執行力，縱使原
    告丁○○有不履行和解契約情事，被告亦僅得另取得新執行
    名義，不得再持原執行名義據以強制執行。又縱依被告抗辯
    之和解內容，原告丁○○尚未履行之部分，僅本金一百五十
    三萬六千六百三十六元，及自八十九年二月二十五日起算之
    利息，則其餘原執行名義所包含之八十九年二月二十五日以
    前之利息、違約金等債權，均因被告拋棄而消滅，且利息部
    分已罹於消滅時效，是該部分利息與違約金，其執行力亦應
    予以排除。
三、被告承辦人員有權和原告洽談和解事宜，原告信賴被告之承
    辦人員有權拋棄其餘之請求，縱被告並未授權承辦人員全權
    處理兩造和解事宜，亦構成表見代理而應負授權人責任。
四、爰此聲明：
  (一)確認原告與被告間之消費借貸債權本金一百五十三萬六千六
    百三十六元及應計之利息、違約金債權不存在。
  (二)本院九十三年度執字第一二一七九號清償債務強制執行事件
    被告所憑臺灣基隆地方法院八十六年度促字第三００三號支
    付命令，不得對原告為強制執行。
貳、被告抗辯：
一、原告丁○○係於八十五年十一月二十五日以其所有之房地設
    定抵押權，為向被告貸款之擔保，嗣原告丁○○無力繳付貸
    款本息，被告於取得確定支付命令後，即對其抵押之房地聲
    請強制執行，至進行第六次拍賣時，被告為免損失擴大，經
    衡量當時合理市值，遂同意由原告自行處分上開抵押之房地
    。然上開房地賣得價金，尚不足以清償原告丁○○對被告之
    全部債務，原告丁○○願就被告不足受償部分分期清償，被
    告乃同意塗銷抵押權登記，詎原告丁○○於出具分期償還借
    款切結書予被告後，並未依該切結書之內容履行，是原告對
    被告仍須負連帶清償責任。
二、又上開原告丁○○出具予被告之分期償還借款切結書，原告
    丙○○並未於其上簽名蓋章，兩造自尚未成立和解契約，是
    原告以上開分期償還借款切結書之記載，主張被告已拋棄八
    十九年二月二十五日前之利息、違約金，難謂有理。再者，
    原告丁○○自行處分上開抵押房地，並以賣得價金清償其對
    被告之部分欠款時，其對被告尚有債務未完全清償已有所認
    知，即為就原告丁○○對被告之清償借款請求權予以默示承
    認，依民法第一百二十九條第一項規定，消滅時效因而中斷
    ，被告嗣又於九十三年四月二日對原告聲請強制執行，消滅
    時效亦因之中斷，故不生罹於時效之問題。
三、原告丁○○雖主張被告之行員曾對其承諾拋棄剩餘欠款請求
    權，惟依被告內部行政作業流程，皆依總行所訂授權層級規
    定辦理，就原告丁○○自行處分抵押房地、塗銷抵押權登記
    ，以及借款返還請求權之拋棄，分行人員並無先行允諾原告
    之權限，須依總行批示之條件辦理。原告丁○○既無法指認
    究係被告何一行員對其承諾，復未舉出其他事證證明被告確
    曾承諾拋棄剩餘欠款返還請求權，則於本件連帶債務未全部
    履行前，原告二人自仍負連帶清償責任。
四、爰此聲明：駁回原告之訴。
、兩造不爭執之事項：
一、被告以臺灣基隆地方法院八十六年度促字第三００三號支付
    命令為執行名義（下稱系爭執行名義），對原告之財產為強
    制執行，經本院以九十三年六月三十日北院錦九十三執字第
    一二一七九號執行命令，命將原告丁○○對訴外人聯運股份
    有限公司、原告丙○○對訴外人聯興國際通運股份有限公司
    ，每月得支領之各項勞務報酬債權（包括薪資、獎金、津貼
    、補助費、研究費等在內）之三分之一，在一百五十三萬六
    千六百三十六元之範圍內移轉於被告（本院卷一第二頁至第
    三頁、第一五頁）。
二、被告於八十八年間即曾以系爭執行名義，聲請就原告丁○○
    進行中，被告同意由原告丁○○自行處分上開房地，復於上
    開房地出售他人後，塗銷上開房地之抵押權登記（本院卷一
    第三頁至第四頁、第一五頁至第一六頁）。
三、原告丁○○曾於處分上開抵押房地後，簽立分期償還借款切
    結書交付被告（本院卷一第二九頁、第三０頁、第三二頁）
    。
肆、得心證之理由：
一、按訴狀送達後，原告不得將原訴變更或追加他訴，但經被告
    同意者，不在此限，民事訴訟法第二百五十五條第一第一項
    第一款定有明文。查本件起訴時，原告方面僅列丁○○一人
    為當事人，嗣於訴訟進行中，追加原告丙○○為當事人，被
    告於本院九十四年二月二十三日言詞辯論時表示同意（本院
    卷二第二四頁、第五七頁參照），核與首揭規定相符，應予
    准許，合先敘明。
二、本件原告起訴主張被告以系爭執行名義，對原告之財產為強
    制執行，經本院民事執行處以執行命令，將原告丁○○對訴
    外人聯運股份有限公司、原告丙○○對訴外人聯興國際通運
    股份有限公司，每月得支領之各項勞務報酬債權（包括薪資
    、獎金、津貼、補助費、研究費等在內）之三分之一，在一
    百五十三萬六千六百三十六元之範圍內移轉於被告之事實，
    為被告所不爭執，復據本院依職權調閱臺灣基隆地方法院八
    十六年度促字第三００三號支付命令事件卷宗、本院民事執
    行處九十三年度執字第一二一七九號清償債務強制執行事件
    卷宗屬實，故原告上開主張，堪信為真實。
三、原告又主張系爭執行名義成立後，兩造曾達成和解協議，以
    原告丁○○處分抵押房地所得價金，清償原告丁○○對被告
    之全部欠款，兩造間之債權債務關係已消滅，被告不得再執
    系爭執行名義為強制執行，且被告拋棄為渠債權擔保之抵押
    權，保證人丙○○於拋棄權利之限度內，免其責任云云，被
    告則抗辯兩造間並未達成和解協議，並否認渠曾對原告丁○
    ○承諾拋棄剩餘欠款返還請求權等語。是以，本件須審究者
    即為：被告曾否對原告丁○○承諾拋棄剩餘欠款返還請求權
    ，以及原告丙○○主張應於被告所拋棄抵押權之限度內，免
    其責任，是否有據。經查：
  (一)原告對其於八十九年間簽立分期償還借款切結書（下稱切結
    書）交付被告之事實，並無爭執。又該切結書載明：「緣借
    款人陳金標（註：即原告丁○○原名）於民國八十五年十一
    月二十五日邀同丙○○為連帶保證人，‧‧‧向貴行借款壹
    筆，‧‧‧上開債務僅按月還本繳息至八十六年十一月二十
    五日，‧‧‧嗣後借款人自行處分擔保物，目前尚欠貴行本
    金一百五十三萬六千六百三十六元‧‧‧今特商請貴行准予
    寬緩清償，借款人等願按照分期償還表（詳如附件）所載條
    件確實到貴行營業部履行債務，如有一期未能在約定期限內
    履行‧‧‧視為全部債務喪失期限利益而到期，任由貴行追
    償‧‧‧」等語（本院卷一第一九頁參照），核其文義，係
    借款人即原告丁○○自行處分擔保物後，就未足額清償之欠
    款一百五十三萬六千六百三十六元，應按該切結書附件分期
    償還表所載條件，分期攤還本息至清償全部欠款完畢為止，
    其內容並無被告同意免除原告丁○○其餘欠款債務，或承諾
    拋棄剩餘欠款返還請求權之意；又該切結書與被告提出之總
    行批覆書、處理逾催案件申請報告書所載不足受償餘額以七
    年協議分期攤還之意旨相符（本院卷二第九頁至第一四頁）
    ，是原告主張二造間另成立和解契約及被告已拋棄其餘債權
    云云，尚屬無據。
  (二)原告又主張被告經理告知上開切結書是形式上簽給公司看的
    ，要辦理過戶塗銷抵押權云云，及證人即仲介人員蔡勝偉亦
    證稱：「（原告問：當天經理是否有承諾簽切結書前有講好
    ，其餘的尾款，公司用呆帳處理，不用再還？）有，當天安
    泰銀行有兩個人，一個是經理，一個是承辦人員，是主管說
    的，說這份切結書要向上面交代，但沒有要求原告要還，事
    後會用呆帳處理。」云云（本院卷一第三０頁參照）。惟查
    ，證人即當時被告經理趙永裕、襄理郭幸助、襄理陳裕憲，
    以及經辦戴世璋等四人於本院均證稱未曾承諾拋棄對原告之
    剩餘債權請求權等語，原告亦陳稱其未見過上開四名證人，
    且該四位證人亦非當初對其承諾拋棄剩餘債權請求權之人等
    語（本院卷二第五頁、第六頁、第二六頁、第六三頁參照）
    ，是原告及證人蔡勝偉上開主張及證述是否實在，顯有疑問
    。又原告陳稱係李建明告知簽切結書只是形式上的云云（本
    院九十四年二月二十三日筆錄卷二第六三頁參照），惟此經
    證人李建明否認之，並證稱伊當時還沒有接觸這個業務，不
    曾與原告接觸過等語（本院卷二第六三頁參照）。查證人李
    建明係自八十九年一月二十八日始擔任經辦一職，有被告陳
    報狀一紙在卷可佐（本院卷二第十七頁），核與證人即襄理
    陳裕憲之證述相符，又原告係於八十九年一月十七日處分其
    房地，有原告提出之建物權利異動表一份在卷可佐，足證證
    人李建明並非當時之經辦人員，其焉有可能對原告承諾拋棄
    剩餘債權請求權。綜上所述，原告主張被告職員曾對其承諾
    拋棄剩餘債權請求權云云，難以採信；被告抗辯渠等人員未
    曾對原告丁○○承諾拋棄剩餘債權返還請求權等語，應可採
    信。又本件既經認定被告並未承諾拋棄剩餘債權返還請求權
    ，無表見代理之形式，則原告主張被告應負表見代理云云，
    即屬無據。
  (三)再證人即辦理塗銷抵押權登記之代書郭美芬證稱：伊並未看
    過切結書、未聽到兩造談論不足額如何處理、對於當初被告
    承辦人員亦不復記憶，伊只是要確定買方付多少錢後抵押權
    可以塗銷等語（本院卷二第六０頁、第六一頁），是證人郭
    美芬對於兩造當時就其餘欠款如何處理之細節，顯然並非十
    分清楚，伊之證述自不足以證明被告確有對原告承諾拋棄剩
    餘債權請求權之情事；且原告就此有利於己之事實，復未舉
    出其他證據證明其所述實在，本院自無從為有利於原告之認
    定。從而，原告主張系爭執行名義成立後，兩造曾協議由原
    告丁○○處分抵押房地所得價金，清償其對被告之全部欠款
    ，被告拋棄剩餘債權請求權，兩造間之債權債務關係已消滅
    云云，即非可採。
  (四)再按，民法第七百五十一條所謂債權人拋棄為其債權擔保之
    物權者，係指債權人在債權尚未獲償之前，既有行使擔保物
    權取償之權利，而竟拋棄不行使之謂。若其債權已依行使擔
    保物權以外方法獲償，則原得行使擔保物權之權利即已喪失
    ，嗣後因而塗銷該擔保物權（如抵押權等）登記，自無拋棄
    擔保物權之可言（最高法院七十五年台再字第一四號、八十
    四年台上字第一０八八、二０八八號判決意旨參照）。查，
    本件被告前於八十七年間即以確定支付命令（台灣基隆地方
    法院八十六年度基促字第三００三號）為執行名義，對原告
    之房地強制執行（台灣基隆地方法院八十七年度執字第二二
    二七號），於該強制執行程序進行中，被告同意由原告丁○
    ○自行處分上開房地，並以賣得價金清償部分欠款，被告不
    足受償之餘額則由原告丁○○分期攤還，被告乃據以塗銷上
    開房地之抵押權登記，已如前述，是被告之借款返還請求權
    係依行使擔保物權以外之方法獲得部分清償，被告因而塗銷
    上開房地之抵押權登記，揆諸本段首揭說明，本件即非民法
    第七百五十一條所定債權人拋棄擔保物權之情形，故原告丙
    ○○主張其於被告拋棄擔保物權之限度內免其責任云云，顯
    屬誤解，亦不足採。又被告取得上開支付命令執行名義於八
    十七年聲請強制執行，嗣丁○○八十九年一月自行處分房地
    ，於八十九年一月二十八日為部分清償時，原告丁○○已對
    被告之債權為默示之承認，依民法第一百二十九條第一項第
    二款、第一百三十六條第三項之規定，消滅時效中斷，重行
    起算時效期間五年，被告於九十三年四月二日再以前開支付
    命令聲請強制執行，有本院九十三年度執字第一二一七九號
    卷可稽，尚未逾五年，是原告主張被告在八十九年二月二十
    五日前之利息及違約金債權已罹於消滅時效云云，亦不可採
    。
  (五)綜上所述，上開原告各項主張，均非可採，從而，原告起訴
    請求確認兩造間之消費借貸債權本金一百五十三萬六千六百
    三十六元及應計利息、違約金債權不存在，暨依強制執行法
    第十四條第一項規定，請求對本院九十三年度執字第一二一
    七九號清償債務強制執行事件被告所憑臺灣基隆地方法院八
    十六年度基促字第三００三號支付命令，不得對原告強制執
    行，均為無理由，不應准許。
伍、本件事證已臻明確，兩造其餘攻擊防禦方法，核與本件判決
    之結果無影響，爰不一一論述，併此敘明。
陸、結論：本件原告之訴為無理由，依民事訴訟法第八十五條第
    二項，判決如主文。
中　　華　　民　　國　　94　　年　　3 　　月　　 9　　日
                  民事第六庭    法　官　楊晉佳
以上正本係照原本作成。
如不服本判決，應於送達後二十日內依對造人數檢具繕本向本院
提出上訴狀上訴於臺灣高等法院。
中　　華　　民　　國　　94　　年　　3 　　月　　10　　日
                                書記官  朱俶伶
